【裁判字號】    91,訴緝,187
【裁判日期】    920214
【裁判案由】    偽造有價證券
【裁判全文】
臺灣高雄地方法院刑事判決                        九十一年度訴緝字第一八七號
    公  訴  人  臺灣高雄地方法院檢察署檢察官
    被      告  丙○○  女  四.
    指定辯護人  本院公設辯護人 丁○○
右列被告因偽造有價證券等案件，經檢察官提起公訴（九十年度偵字第一四三四三號
）及移送併辦（九十一年度偵緝字第一四一二號），本院判決如左：
    主  文
丙○○意圖供行使之用，而偽造有價證券，處有期徒刑壹年捌月。緩刑肆年。
偽造「乙○○」名義印章壹顆、附表編號一至十七號所示本票上偽造之發票人「乙○○」部分均沒收。
    事  實
一、緣丙○○於民國八十八年間，以「郭曉莉」名義參加甲○○所召募之互助會三會
    ，會期自八十八年一月十日起至八十九年十二月十日止，連同會首計三十二會、
    每期會款新台幣（下同）一萬元、採內標制方式競標，得標者須簽發本票交付會
    首收執作為擔保。丙○○加入該互助會後，分別於八十八年二月十日（第二會次
    ）及同年六月十日（第七會次）參與競標而得標，並分別簽發三十六張、三十一
    張面額各一萬元之本票予甲○○收執作為擔保，後因丙○○每月需給付會款高達
    二萬元，且有繳交會款不正常之情形，會首甲○○為求擔保，乃要求丙○○就尚
    未清償之會款部分，須另開立有共同發票人、面額二萬元之本票二十二張。丙○○為取信會首甲○○，遂至其弟乙○○住處竊取其身分證影本一紙（親屬間竊盜
    部分，未據乙○○告訴），未獲乙○○之同意或授權，基於意圖供行使用之犯意
    ，先於不詳時、地，利用不知情之刻印業者，偽刻乙○○之印章一枚後，再接續
    偽簽乙○○署押及蓋用上開偽造印章於本票上，而偽造以「乙○○」為共同發票
    人、發票日均為八十八年十月十日、金額均為二萬元之如附表編號一至十七號所
    示之本票計二十二張，並於八十八年十月十一日上午十時許，在位於高雄市三民
    區○○○路二巷三十一之二號住處交予甲○○而行使之。嗣丙○○兌現上開本票
    其中七張後，因無力償還而未依約繳納死會會款，並逃匿無蹤，甲○○乃持所餘
    十五張本票向臺灣高雄地方法院聲請准予強制執行裁定時，始知上情。
二、案經乙○○、甲○○訴由台灣高雄地方法院檢察署檢察官偵查起訴及移送併辦。
    理  由
一、訊據被告丙○○對於偽簽其弟乙○○之署押，以乙○○為共同發票人，簽發前揭
    二十二張本票予甲○○以供擔保之事實固不諱言，惟否認有偽造其弟乙○○為共
    同發票人之犯意，辯稱：伊係因會首甲○○攜同一男子至伊住處，威脅恐嚇伊必
    須加簽其弟乙○○為共同發票人，因心生恐懼，始加簽其弟為共同發票人，本票
    上所蓋其弟乙○○之印章，亦非其所為，伊僅有偽簽乙○○之署押云云。經查：
（一）系爭本票二十二紙關於共同發票人「乙○○」之署押，係被告丙○○所偽簽，
      其上「乙○○」之印文，亦係遭人偽造等情，業據被告丙○○於本院調查時坦
      承不諱，核與告訴人甲○○、乙○○迭於偵查及本院調查時指訴之情節相符，
      並有告訴人甲○○提出之偽以「乙○○」為共同發票人之本票影本十五紙、被
      告提出之偽以「乙○○」為共同發票人之本票影本一紙及告訴人提出之互助會
      單一張在卷可稽，復經內政部警政署刑事警察局鑑定告訴人提出本票上「乙○○」之簽名與乙○○之簽名不相符，此有該局九十年五月三十一日刑鑑字第七
      四００六六號鑑驗通知書一紙附卷可憑，足認系爭二十二紙本票上「乙○○」
      之署押二十二枚確為被告所偽造，其上之印文二十二枚亦確係偽造。
（二）被告雖以：係因會首甲○○攜同一男子至伊住處，威脅恐嚇伊必須加簽其弟乙○○為共同發票人，因心生恐懼，始加簽其弟為共同發票人云云，然查：告訴
      人乙○○於本院調查時指訴：被告之前曾至伊住處借錢，當時伊有影印身分證
      影本以申請信用卡資料，後來伊上樓照顧小孩，下樓之後就發現身分證影本遺
      失了等語（見本院九十一年十月二十九日訊問筆錄）；於警訊中指訴：被告曾
      告訴伊其在外跟互助會，開出的本票有簽署伊之名字等語（見警訊筆錄），而
      告訴人於本院調查時亦指訴：伊係單獨一人至被告住處拿本票，當時被告有告
      知乙○○有同意開票，且有拿乙○○之身分證給伊等語（見本院九十一年十月
      二十九日訊問筆錄），二人指訴互核一致，並有告訴人甲○○提出之乙○○身
      分證影本一紙在卷可稽，足認被告係為取信於告訴人甲○○，先至乙○○住處
      竊取其身分證影本，於甲○○獨自至其住處拿取本票時，連同乙○○身分證影
      本交付予甲○○無訛，是足認則被告應非因遭受告訴人甲○○為強暴脅迫始偽
      簽乙○○之簽名於系爭本票上無訛。
（三）次查，本票上關於發票人「乙○○」印文部分，被告雖亦否認為其所蓋印，然
      告訴人甲○○於本院調查時已指稱：伊當日拿到本票時，上面印章均已經蓋好
      了等語明確（見本院九十一年十二月二十日訊問筆錄），參以被告自承：因甲○○要求應有債權擔保，遂偽造系爭本票上乙○○之簽名之情，則其為取信於
      甲○○而偽蓋「乙○○」印文於本票上，即符常情，況上開本票既均已有「乙○○」之署押，告訴人甲○○實亦不可能甘冒觸犯刑責而偽造被告之弟印章偽
      蓋於本票上，是足認本票上發票人「乙○○」之印文，應係被告於交付本票予
      甲○○前，即已偽蓋「乙○○」印文於系爭本票上無訛。再查，本票上之「乙○○」印文，並非乙○○所有之印章所蓋印文，亦迭經告訴人乙○○於警、偵
      訊及本院調查時指訴不移，故蓋用印文之印章應係被告利用不知情之刻印業者
      所偽刻，亦堪肯認。
      綜上所述，被告偽造乙○○署押為共同發票人，並持偽刻之印章蓋用於系爭本
      票之犯行，事證已臻明確，被告犯行洵堪認定。
二、被告丙○○偽刻「乙○○」印章後，偽造「乙○○」署押及持上開印章蓋於本票
    上，偽造以乙○○為共同發票人之本票，核其所為，係犯刑法第二百零一條第一
    項之偽造有價證券罪。又被告利用不知情之刻印業者偽刻「乙○○」名義印章部
    分，為間接正犯。其偽造印章、印文及署押之行為，均為偽造本票有價證券之部
    分行為；另被告意圖供行使之用，偽造「乙○○」為共同發票人之本票後，進而
    行使，其行使之低度行亦為偽造之高度行為所吸收，均不另論罪。被告於不詳時
    、地，同時偽造本票二十二張之犯行，係在時間、場所密接之情形下，基於單一
    之犯意接續而為，且侵害同一法益，應為接續犯，屬單純一罪，應論以一偽造有
    價證券罪。公訴人雖未就被告所偽造已兌現之七紙本票部分提起公訴，然此部分
    與已提起公訴部分間有接續犯之單純一罪關係，已如前述，自為起訴效力所及，
    本院自應併予審理。本院衡之被告偽造其弟為共同發票人之本票供擔保借款，投
    機僥倖之行徑雖不足取，惟乙○○部分，已獲本院民事庭判決此部分之本票債權
    不存在確定，有本院高雄簡易庭九十年雄簡字第六七０號民事判決在卷可稽，乙○○之權益已獲確保，且被告於簽發本票後復有兌現其中七張，惡性不大，因一
    時思慮未周致罹刑章，復已與告訴人甲○○和解，有和解書一紙可佐，告訴人乙○○亦當庭表明不願追究，業據告訴人乙○○到庭陳明在卷，並有撤回告訴狀一
    紙可佐，然其所犯之前揭罪名乃係三年以上十年以下有期徒刑之罪，如課處法定
    最低度之刑似嫌過重，衡情不無可憫之處，爰依刑法第五十九條規定減輕其刑。
    爰審酌被告偽造之本票共計二十二張，犯罪之動機、手段、犯罪所得及被告犯後
    坦認部分犯行，應具悔意，復已與告訴人甲○○和解，告訴人乙○○亦表明不願
    追究等一切情狀，量處如主所示之刑，以資懲儆。末查被告前未曾受有期徒刑以
    上刑之宣告，有臺灣高等法院被告全國前案紀錄表一紙附卷可稽，因一時失虞，
    偶罹刑典，復已與告訴人甲○○和解，告訴人乙○○亦表明不願追究，經此偵審
    程序及科刑之判決，應知所警惕，當無再犯之虞，本院因認對其所宣告之刑，以
    暫不執行為適當，爰併予宣告緩刑四年，以啟自新。又按票據之偽造或票據上簽
    名之偽造，不影響於真正簽名之效力，票據法第十五條定有明文。本案以丙○○
    及乙○○為共同發票人之本票，僅乙○○為發票人部分係屬偽造，丙○○之簽名
    既為真正，其為發票人部分則仍屬有效之票據，不在應依法沒收之列（最高法院
    八十四年台上字第一五五Ｏ號判例參照），是如附表編號一至編號十七之本票二
    十二紙，自不應就整張本票宣告沒收，僅依刑法第二百零五條之規定，就系爭本
    票上有關「乙○○」發票部分，予以宣告沒收。另附表所示本票發票人欄項下之
    「乙○○」署押及印文各計二十二枚，已因該本票有關「乙○○」發票部分諭知
    沒收而包含在內，自不另為重複沒收之諭知，附此敘明。又偽造之「乙○○」印
    章一顆，雖未扣案，然不能證明業已滅失，不問屬於犯人與否，應另依刑法第二
    百十九條之規定沒收之。
三、移送併辦意旨另以：被告丙○○意圖為自己不法所有之意圖，偽造系爭本票交付
    予告訴人甲○○，甲○○因而陷於錯誤，將會款悉數交付被告，因認被告另涉有
    詐欺罪嫌云云。公訴人認被告涉有此部份犯行，無非以甲○○之指訴及其所提出
    本票影本十五紙為其主要論據。惟查：
（一）按刑法第三百三十九條第一項詐欺罪之成立，以意圖為自己或第三人不法所有
      ，以詐術使人將本人或第三人之物交付為要件。若欠缺意圖為自己或第三人不
      法所有之主觀意思要件，則無成立詐欺罪責之餘地。訊據被告於本院調查時供
      述：伊系爭偽造之本票二十二張，伊有兌現七張等語，核與告訴人甲○○於本
      院調查時陳述：十月十日開立之本票即系爭偽造本票總共兌現七張等語相符，
      並有被告提出之已兌現本票影本一紙在卷可佐，復參以被告於偽造「乙○○」
      為發票人時，亦以其自己為共同發票人，復於案發後與告訴人甲○○達成和解
      等情，足認被告於行使系爭本票時，並無不法所有之意圖，自難以被告嗣後無
      法給付票款，即遽認被告有何不法所有之意圖，況被告於行使系爭本票時，僅
      係佯充擔保，其開立系爭本票時，早已取得得標之會款，在其主觀上，並無以
      系爭本票詐取會款之意思，甲○○亦並無陷於錯誤而交付財物可言，因此，其
      偽造或行使系爭本票，在本質上並未含有詐欺之性質。綜上所述，被告所為，
      尚與刑法第三百三十九條第一項之構成要件不符。
（二）再按行使偽造之有價證券，如係供擔保或作為新債清償而借款，則其借款行為
      ，已屬行使偽造有價證券行為以外之另一行為，應再論以詐欺取財罪，此有最
      高法院九十年台上字第五四一六號裁判要旨可參。查被告丙○○係因每月需給
      付會款達二萬元，且有繳交會款不正常之情形，會首甲○○為求擔保，乃要求
      丙○○需尋找連帶保證人，丙○○為取信會首甲○○，方會偽造「乙○○」為
      共同發票人之系爭本票，並加以行使等情，已如前述，是被告行使系爭偽造本
      票，僅係作為償還先前取得會款之擔保，並非係供擔保或作為新債清償而另有
      一借款行為，其所為尚不另犯刑法第三百三十九條第一項之詐欺取財罪。
      綜上，公訴人認此部分犯罪事實與前揭論罪科刑部分相同，有單純一罪關係存
      在而移送併辦，然就被告丙○○移送併辦部分，無法證明其詐欺犯行，公訴人
      認另涉有詐欺罪嫌，容有誤會，附此敘明。
據上論斷，應依刑事訴訟法第二百九十九條第一項前段，刑法第二百零一條第一項、
、第二百零五條、第二百十九條、第五十九條、第七十四條第一款，罰金罰鍰提高標
準條例第一條前段，判決如主文。
本案經檢察官郭麗娟到庭執行職務。
中      華      民      國    九十二     年      二      月    十四     日
                                    臺灣高雄地方法院刑事第六庭
                                      審判長法  官      李政庭
                                            法  官      周玉群
                                            法  官      邱泰錄
右正本證明與原本無異。
如不服本判決，應於判決送達後十日內，向本院提出上訴狀。
                                            書記官      林慧君
中    華    民    國      九十二      年      二      月      十四      日
┌──┬──────┬───────┬────┬─────┬───┐
│編號│ 發  票  日 │票面金額      │到 期 日│本票號碼  │張  數│
├──┼──────┼───────┼────┼─────┼───┤
│ 一 │ 88.10.10   │ 二萬元       │88.12.25│  361458  │ 一   │
├──┼──────┼───────┼────┼─────┼───┤
│ 二 │ 88.10.10   │ 二萬元       │ 不詳   │  不詳    │ 六   │
├──┼──────┼───────┼────┼─────┼───┤
│ 三 │ 88.10.10   │ 二萬元       │89.01.10│  361459  │ 一   │
├──┼──────┼───────┼────┼─────┼───┤
│ 四 │ 88.10.10   │ 二萬元       │89.02.10│  361461  │ 一   │
├──┼──────┼───────┼────┼─────┼───┤
│ 五 │ 88.10.10   │ 二萬元       │89.03.10│  361463  │ 一   │
├──┼──────┼───────┼────┼─────┼───┤
│ 六 │ 88.10.10   │ 二萬元       │89.03.25│  361463  │ 一   │
├──┼──────┼───────┼────┼─────┼───┤
│ 七 │ 88.10.10   │ 二萬元       │89.04.10│  361464  │ 一   │
├──┼──────┼───────┼────┼─────┼───┤
│ 八 │ 88.10.10   │ 二萬元       │89.05.10│  361465  │ 一   │
├──┼──────┼───────┼────┼─────┼───┤
│ 九 │ 88.10.10   │ 二萬元       │89.06.10│  361466  │ 一   │
├──┼──────┼───────┼────┼─────┼───┤
│ 十 │ 88.10.10   │ 二萬元       │89.06.25│  361467  │ 一   │
├──┼──────┼───────┼────┼─────┼───┤
│十一│ 88.10.10   │ 二萬元       │89.07.10│  361468  │ 一   │
├──┼──────┼───────┼────┼─────┼───┤
│十二│ 88.10.10   │ 二萬元       │89.08.10│  361469  │ 一   │
├──┼──────┼───────┼────┼─────┼───┤
│十三│ 88.10.10   │ 二萬元       │89.09.10│  361470  │ 一   │
├──┼──────┼───────┼────┼─────┼───┤
│十四│ 88.10.10   │ 二萬元       │89.09.25│  361471  │ 一   │
├──┼──────┼───────┼────┼─────┼───┤
│十五│ 88.10.10   │ 二萬元       │89.10.10│  361472  │ 一   │
├──┼──────┼───────┼────┼─────┼───┤
│十六│ 88.10.10   │ 二萬元       │89.11.10│  361473  │ 一   │
├──┼──────┼───────┼────┼─────┼───┤
│十七│ 88.10.10   │ 二萬元       │89.12.10│  361474  │ 一   │
└──┴──────┴───────┴────┴─────┴───┘
如不服本判決，應於判決送達後十日內，向本院提出上訴狀。
附錄本案論罪科刑法條全文：
刑法第二百零一條：
意圖供行使之用，而偽造、變造公債票、公司股票或其他有價證券者，處三年以上十
年以下有期徒刑，得併科三千元以下罰金。
行使偽造、變造之公債票、公司股票或其他有價證券，或意圖供行使之用，而收集或
交付於人者，處一年以上七年以下有期徒刑，得併科三千元以下罰金。


司法院資訊處製作；財團法人民間司法改革基金會備份。
